ACORDAO-COMPLETO-2344838

ACÓRDÃO 2972/2019 ATA 13/2019 - SEGUNDA CÂMARA

VISTOS, relatados e discutidos estes embargos de declaração, apresentados por Fortes Construtora Ltda. contra o Acórdão 11252/2018-TCU-Segunda Câmara.
ACORDAM os ministros do Tribunal de Contas da União, reunidos em sessão da 2ª Câmara, ante as razões expostas pela relatora, e com fundamento nos arts. 32 e 34 da Lei 8.443/1992, em:
9.1. conhecer dos embargos de declaração e rejeitá-los;
9.2. dar ciência desta deliberação à embargante.

Embargos de declaração interposto contra acórdão que negou provimento a recurso de reconsideração contra decisão do TCU que julgara irregulares as contas de responsável.

Segunda Câmara

Prefeitura Municipal de Miranda/MS.

3. Recorrente: Fortes Construtora Ltda. (CNPJ 07.521.499/0001-21).
3.1. Responsáveis: Fortes Construtora Ltda. (CNPJ 07.521.499/0001-21) e Neder Afonso da Costa Vedovato (CPF XXX.509.451-XX).
3.2. Interessada: Procuradoria da República/MS - MPF/MPU (CNPJ 26.989.715/0017-70).

13.1. Ministros presentes: Augusto Nardes (na Presidência), Aroldo Cedraz, Raimundo Carreiro e Ana Arraes (Relatora).
13.2. Ministros-Substitutos presentes: Marcos Bemquerer Costa e André Luís de Carvalho.

FORTES CONSTRUTORA LTDA

ANA ARRAES

ministra Ana Arraes.

Trata-se de embargos de declaração apresentados pela Fortes Construtora Ltda. contra o Acórdão 11252/2018-TCU-Segunda Câmara, especificamente quanto ao seguinte dispositivo:
"9.1. conhecer do recurso de reconsideração e negar-lhe provimento;"
2.	O recurso foi redigido nos seguintes termos:
" (...) 
II. DA OMISSÃO E OBSCURIDADE. 
O r. acórdão refere-se ao julgamento de recurso de reconsideração interposto contra o Acórdão 8710/2017-TCU-Segunda Câmara, que julgou irregulares as Contas de Neder Afonso Vedovato e do Embargante. 
Cumpre destacar que respectiva tomada de contas especial se relaciona especificamente ao Termo de Compromisso n. 185/2010, relativo a (i) obras de recuperação de moradias e (ii) recuperação de estradas vicinais, no que diz respeito a possíveis irregularidades ocorridas no Município de Miranda/ MS, relativas à aplicação de recursos federais repassados ao respectivo município com vistas à recuperação de estradas, moradias e ruas danificadas por enchente ocorrida em 2010. 
No pedido de reconsideração interposto pelo Embargante, aventou-se a inexistência de irregularidades e de pagamento a maior, onde pugnou-se pelo trancamento das contas, uma vez que iliquidáveis, dada a ocorrência de caso fortuito ou de força maior (enchentes) que impossibilitam o julgamento do mérito, ensejando a aplicação das hipóteses previstas nos arts. 20 e 21 da lei 8.443/92 e art. 211 do Regimento Interno do TCU, ou seja, o trancamento das contas, uma vez que iliquidáveis. 
Nesse ponto, tem-se que o r. acordão foi omisso com relação a ocorrência de novas enchentes posteriores a execução das obras. Apesar de o Relator ter acompanhado o posicionamento da Serur e MPTCU com relação a tal fato, o mesmo deixou de se manifestar a respeito da ocorrência de novas enchentes posteriores à execução das obras no ano de 2011, que acarretaram a decretação de situação de emergência, causando danos, senão maiores, semelhantes ao da enchente ocorrida no ano de 2010. 
A omissão refere-se ao fato das novas enchentes terem impossibilitado ao Embargante contraditar por meio de prova as imputações que lhe são dirigidas, visto que as casas e estradas foram novamente afetadas, prejudicando a constatação levada a efeito pela CGU em 2011, sem falar no prejuízo ao contraditório e ampla defesa, ante a impossibilidade de produção de prova pelos responsáveis. 
Frisa-se que a ocorrência da respectivas enchentes posteriores a realização das obras, atingiram as moradias que foram objeto de auto de constatação elaborado pelo estagiário do Ministério Público em 20 11, fato que macula o conteúdo do respectivo laudo (que já nasceu viciado) , bem como impossibilitando ao Embargante contraditar as alegações que lhe são imputadas. 
Merece destaque, ainda, o fato de que o r. acórdão afastou a alegação de vício do respectivo laudo de constatação confeccionado por estagiário, sob as razões de que o respectivo documento teria sido chancelado por Agente da Polícia Militar e por Servidor Efetivo do Ministério Público. 
Contudo, não há nos autos qualquer evidencia de que o servidor do Ministério Público que chancelou o auto de constatação tratasse de membro efeito efetivo do Ministério Público, e muito menos, que o mesmo teria aptidão técnica p ara confecção de um Laudo Pericial. De igual modo, não há nos autos qualquer evidencia de que o Agente da Polícia Militar que chancelou o respectivo laudo tenha conhecimento e aptidão técnica para elaboração de um laudo técnico de engenharia. 
Com efeito, tem-se que o r. acórdão não se pronunciou acerca da irregularidade do respectivo auto de constatação, no que tange a necessidade de o mesmo ser necessariamente elaborado por um profissional com conhecimento técnico especializado (perito) , detentor de uma qualificação que, à vista de determinada ciência ou técnica, reduza ao extremo a interferência subjetiva na conclusão sobre determinado fato 2, de modo que tal questão deve ser esclarecida por este Tribunal.
III - REQUERIMENTOS. Ante as razões expostas, requer o recebimento do presente recurso com efeito suspensivo, nos termos do art. 287, § 3°, do Regimento Interno do TCU, e o seu provimento para que sejam sanadas as omissões e obscuridades apontadas. 
Requer, outrossim, que as notificações e/ou intimações sejam encaminhadas ao endereço do patrono da Embargante, situado na Av. Hiroshima, n. 920, Carandá Bosque, Campo Grande/MS. CEP 79.032- 050."
É o relatório.

José Valeriano de Souza Fontoura (OAB/MS 6.277) e outros representando Neder Afonso da Costa Vedovato; Bruno Oliveira Pinheiro (OAB/MS 13.091) e outros representando a Fortes Construtora Ltda.

Não atuou.

EMBARGOS DE DECLARAÇÃO CONTRA DELIBERAÇÃO QUE NEGOU PROVIMENTO A RECURSO DE RECONSIDERAÇÃO. INEXISTÊNCIA DA OMISSÃO E DA OBSCURIDADE ALEGADAS. CONHECIMENTO E REJEIÇÃO.

TOMADA DE CONTAS ESPECIAL (TCE)

não atuou.

Considerando o atendimento dos requisitos de admissibilidade, cabe conhecer dos embargos de declaração apresentados pela Fortes Construtora Ltda. contra o Acórdão 11252/2018-TCU-Segunda Câmara, por meio do qual este Tribunal apreciou recurso de reconsideração interposto ao Acórdão 8710/2017-TCU-Segunda Câmara. Este último julgou irregulares as contas de Neder Afonso da Costa Vedovato e da embargante, com condenação solidária ao pagamento do débito histórico de R$ 100.916,29 e aplicação de multas individuais de R$ 15 mil diante da realização de pagamentos sem a contraprestação dos serviços contratados nas obras de recuperação de moradias e de estradas vicinais no município de Miranda/MS.
A recorrente alega que o TCU teria sido omisso quanto à consideração da ocorrência de enchentes após a execução da obra no ano de 2011. A omissão referir-se-ia à impossibilidade de a embargante contraditar por meio de prova as imputações que lhe seriam dirigidas. Aduz ainda que o TCU não teria se pronunciado sobre o vício contido no laudo utilizado como evidência para apená-la, incorrendo em obscuridade e omissão.
Não há como acolher tais argumentos, uma vez que o voto embargado enfrentou os argumentos da ocorrência de novas enchentes e do suposto vício no laudo utilizado como evidência para apenar a empresa, conforme se observa de sua transcrição:
"4. Com relação ao débito decorrente das obras de recuperação de moradias, calculado em R$ 4.620,30, endosso o entendimento do representante do Ministério Público junto ao TCU - MPTCU, o qual, discordando da Secretaria de Recursos - Serur, entendeu suficientemente comprovada a ocorrência do dano ao Erário. O documento utilizado pela então Controladoria-Geral da União - CGU para concluir pela existência desse débito, apesar de baseado em peça confeccionada por estagiário, foi chancelado por agente da Polícia Militar do Estado de Mato Grosso do Sul - PMMS e por servidor efetivo dos quadros do Ministério Público do Estado de Mato Grosso do Sul - MPMS, não havendo, portanto, o vício de invalidade alegado pelo recorrente. 
5. No que tange ao débito advindo da recuperação de estradas vicinais, acompanho os posicionamentos da Serur e do MPTCU no sentido de que a ocorrência de novas enchentes, apesar de ter capacidade de avariar serviços executados, não impede a constatação de que esses serviços tenham sido realizados em quantitativos (comprimento e largura) inferiores àqueles efetivamente pagos à empresa contratada. Subsistentes, portanto, as evidências de pagamento de serviços a maior no valor de R$ 96.295,99, decorrente do cômputo indevido de área de espalhamento de material em pista e de volumes de material compactado."
Dessa forma, resta clara a ausência de omissão e de obscuridade na decisão recorrida, razão pela qual se deve conhecer dos embargos e rejeitá-los.
	Nesses termos, VOTO por que seja aprovada a minuta de acórdão que submeto à deliberação deste Colegiado.
		TCU, Sala das Sessões Ministro Luciano Brandão Alves de Souza, em 30 de abril de 2019.
ANA ARRAES 
Relatora